【裁判字號】    88,重訴,509
【裁判日期】    900807
【裁判案由】    拆屋還地等
【裁判全文】
q臺灣高雄地方法院民事判決  八十八年重訴字第五○九號
    原      告  海軍總司令部
    法定代理人  甲○
    送達代收人  呂富田  律師
    被      告  丙○○
                乙○○
右當事人間請求拆屋還地事件，本院判決如左：
    主    文
被告丙○○應將坐落高雄市○○區○○段九二─二地號內，如附圖所示編號九二─二
（A）部分，面積九十八平方公尺土地，及同地段九二地號內，如附圖所示編號九二
（A）部分，面積一百０四平方公尺、八十九平方公尺，編號九二（B）部分，面積九
一平方公尺土地上之房屋拆除，將土地交還原告，被告乙○○應自前開房屋遷出。
被告丙○○應給付原告新臺幣壹佰肆拾萬零肆仟佰捌拾玖元，及自八十九年二月二
十日起至清償日止，按年息百分之五計算之利息；暨應給付原告自民國八十九年二月
二十三日起至交還土地之日止，按每日以新臺幣壹仟伍佰元貳角計算之損害金。
原告其餘之訴駁回。
訴訟費用由被告丙○○負擔十分之九，餘由被告乙○○負擔。
本判決第一項於原告以新臺幣壹佰伍拾肆萬元為被告丙○○、乙○○供擔保後得假執
行；但被告丙○○、乙○○如於假執行程序實施前，以新臺幣伍拾壹萬肆仟元為原告
預供擔保，得免為假執行。
本判決第二項於原告以新臺幣肆拾柒萬元為被告丙○○供擔保後得假執行；但被告丙
○○如於假執行程序實施前，以新臺幣壹佰肆拾萬零肆仟佰捌拾玖元為原告預供擔
保，得免為假執行。
原告其餘假執行之聲請駁回。
    事    實
甲、原告方面：
一、聲明：
（一）被告丙○○應將坐落高雄市○○區○○段九二─二地號內，如附圖所示編號九
      二─二（A）部分，面積九十八平方公尺土地，及同地段九二地號內，如附圖
      所示編號九二（A）部分，面積一百０四平方公尺、八十九平方公尺，編號九
      二（B）部分，面積九一平方公尺土地（以下合稱系爭土地）上之房屋（以下
      簡稱系爭房屋）拆除，將土地交還原告，並應給付原告新臺幣（下同）一百四
      十萬四千三百八十九元，及自起訴狀繕本送達翌日即八十九年二月二十日起至
      清償日止，按年息百分之五計算之利息；暨應給付原告自民國八十九年一月十
      二日起至交還土地之日止，按每日以幣一千五百元二角計算之損害金。
（二）被告乙○○應自前項房屋遷出。
（三）原告願供擔保，請准宣告假執行。
二、陳述：
（一）系爭土地為中華民國所有，原告為管理機關，被告等人無權占有系爭土地建屋
      居住，原告自得依民法第七百六十七條請求被告拆除地上房屋，將土地返還予
      原告。
（二）被告雖辯稱系爭土地為海軍配地予丙○○自建眷舍，後因破損而重建，惟無法
      舉證，原告否認之。
（三）被告丙○○現佔用坐落高雄市○○區○○段九二─二地號內，如附圖所示編號
      九二─二（A）部分，面積九十八平方公尺土地，及同地段九二地號內，如附
      圖所示編號九二（A）部分，面積一百０四平方公尺、八十九平方公尺，編號
      九二（B）部分，面積九一平方公尺土地，建屋居住，被告乙○○亦居住其內
      。
（四）被告占用系爭土地均已逾五年，且自始即為無權占有，被告無權占有系爭土地
      ，無法律上原因獲有相當於租金之使用土地之利益，租金額依土地法第一百零
      五條準用同法第九十七條之規定，係依土地報地價年息百分之十計算。原告業
      已於八十九年一月十二日以書狀向被告丙○○請求返還此不當得利，則被告丙
      ○○自應返還自八十九年一月十二日起回溯五年之不當得利額一百四十萬四千
      三百八十九元，並加計自起訴狀繕本送達翌日起至清償日止按年息百分之五計
      算之遲延利息，以及自八十九年一月十二日起至交還土地之日止，按日以一千
      五百元二角計算之不當得利，爰依不當得利、侵權行為之法律關係分別請求被
      告丙○○返還。
三、證據：提出土地登記簿謄本、照片六張、戶籍謄本、海軍第一軍區司令部函等件
    為證、聲請本院至現場勘驗並會同地政機關測量。
乙、被告方面：
    被告乙○○、丙○○未於最後言詞辯論期日到場，據其以前到庭所為之聲明與陳
    述略為：
一、聲明：（一）原告之訴及假執行之聲請均駁回。（二）如受不利判決願供擔保請
    准宣告免為假執行。
二、陳述：
（一）被告丙○○為軍人，獲准配地自建，並非無權占有，系爭土地上之房屋為被告
      丙○○所有，屋外並搭鐵皮屋供晚上賣麵用。
（二）被告居住於系爭房屋已數十年，可主張時效取得系爭土地與地上權。且被告房
      屋津貼已被扣除，此應為地上權之對價。且系爭土地所有權人為中華民國，並
      非原告機關，不得本於所有權之規定為主張。
（三）本件之刑事追訴權已罹於時效。
三、證據：提出土地登記簿謄本、海軍第一司令部函、戶口名簿、戶籍謄本、除役另
    、國有財產局函、剪報、楠梓地政事務所函、會議記錄、海軍總司令部令、開會
    通知、刑事判決、現況調查表、海軍左營造船廠函、地籍圖謄本、土地分區使用
    證明、四鄰證明書、印鑑證明、切結書、左營後勤支援指揮部函、高雄市政府工
    務局函、國有財產局南區辦事處函等件為證。
丙、本院依原告聲請會同楠梓地政事務所至現場勘驗並繪製複丈成果圖、函楠梓地政
    事務所查被告有無申請地上權登記。
    理    由
甲、程序方面：
    被告乙○○、丙○○受合法通知，未於最後言詞辯論期日到場，查無民事訴訟法
    第三百八十六條各款所列情形，茲依原告之聲請，由其一造辯論而為判決。
乙、得心證之理由：
一、原告起訴主張被告無權占有中華民國所有，原告機關所管理之系爭土地，並於其
    上建屋居住，爰依民法第七百六十七條、侵權行為與不當得利之法律關係，請求
    被告丙○○分別將系爭土地上之房屋拆除，返還系爭土地予原告，並返還如原告
    訴之聲明所示之不當得利金額，被告乙○○自系爭房屋中遷出；被告則以被告係
    獲准配用土地自建眷舍，並非無權占有，且原告並非所有權人，以及被告居住該
    地多年，應已取得所有權與地上權等語，資為抗辯。
二、原告主張系爭土地於土地登記簿上記載為中華民國所有，管理機關為原告，被告
    丙○○所有之房屋位於如附圖所示編號九二─二（A）部分，面積九十八平方公
    尺土地，及附圖所示編號九二（A）部分，面積一百０四平方公尺、八十九平方
    公尺，編號九二（B）部分，面積九一平方公尺土地，建屋居住，被告乙○○亦
    居住其內並於門口擺設麵攤，業經原告提出提出土地登記簿謄本、照片六張、戶
    籍謄本為證，復經本院會同楠梓地政事務所至現場勘驗屬實，有勘驗筆錄、複丈
    成果圖各一份在卷可稽，且為被告所不爭執；被告主張伊等居住該地已數十年之
    事實，亦為原告所不爭執，自堪信為真正。
三、按所有人對於無權占有或侵奪其所有物者，得請求返還之，民法第七百六十七條
    定有明文。是本件首應審究者，厥為：（1）原告得否本於所有權人之地位行使
    權利？（2）被告是否無權占有？茲分述如下：
（一）原告得否本於所有權人之地位行使？
          國有財產撥給國家機關使用，實際上即為使用機關行使所有人之權利，是
      對於此類財產，向准由管領機關起訴，代國家主張所有權人之權利，最高法院
      五十一年台上字第二六八０號判例、八十六年台上字第二七三七號判決等迭著
      有明文。系爭土地於土地登記簿上已登記為中華民國所有，管理者為原告機關
      ，土地登記簿為公文書，其內容依民事訴訟法第三百五十五條第一項，推定為
      真正，被告既未能舉證證明上開土地登記之內容有何不實，自應認為該土地為
      中華民國所有之土地，管理機關為原告無誤。揆諸上開判例，原告機關雖非所
      有權人，仍得代所有權人中華民國，行使其本於所有權人之地位所得行使之權
      利。被告辯稱原告並非所有權人，不得本於所有權向被告為請求云云，不足採
      信。
          又，不動產之取得時效，其標的係以他人為登記之不動產為限，此觀民法
      第七百六十九條之規定自明，系爭土地既屬中華民國所有，則係他人已登記之
      不動產，被告無從主張因時效而取得系爭土地之所有權。再者，已登記不動產
      所有人之除去妨害請求權，並無民法第一百二十五條消滅時效規定之適用，大
      法官會議釋字第一六四號闡釋甚明，是以本件之刑事追訴權縱已罹於時效，然
      不動產所有權人之物上請求權則無消滅時效之適用，無論被告佔用時間長短，
      原告均得對其行使民法第七百六十七條所定之物上請求權，併此敘明。
（二）被告是否無權占有？
          當事人主張有利於己之事實者，就其事實有舉證之責任，民事訴訟法第二
      百七十七條前段定有明文。本件原告既已舉證證明其就中華民國所有之土地，
      得行使所有權人之權利，被告主張其對系爭土地並非無權占有，自應就其有何
      合法之占有權源負舉證責任。經查：
（１）地上權為一種物權，主張取得時效之第一要件為以行使地上權之意思而占有，
      若依其所由發生之事實之性質，無行使地上權之意思者，非有變為以行使地上
      權之意思而占有之情事，其取得時效，不能開始進行。又占有土地建築房屋，
      有以無權占有之意思為之，有以所有之意思為之，有以租賃或借貸之意思為之
      ，非必皆以行使地上權之意思而占有，故如主張以行使地上權之意思而占有者
      ，應負舉證責任，最高法院八十六年度台上字第九三０號判決著有明文。本件
      被告亦自陳其使用系爭土地之緣由，係獲配土地興建眷舍，而就此土地之使用
      契約，其性質係屬使用借貸，已如前述，況被告復主張兩造就系爭土地有地上
      權云云，更無從認為被告係基於行使地上權而非借用之意思而使用系爭土地，
      被告復未能舉證證明其係基於行使地上權之意思而占有使用系爭土地，地上權
      之取得時效即難以起算。況且，土地占有人因時效而取得地上權登記請求權者
      ，向該管地政機關聲請為地上權登記，如經地政機關受理，受訴法院固應就占
      有人是否具備取得地上權之要件，為實體上之裁判，惟此之向該管地政機關為
      地上權登記之聲請，限於土地所有人對占有人提起拆屋還地訴訟前為之，蓋因
      時效而取得地上權登記請求權者，不過有此請求權而已，在未登記為地上權人
      以前，仍不得據以對抗土地所有人而認其非無權占有。土地所有人本於所有權
      主張占有人無權占有土地，對占有人起訴而為請求後，占有人始向地政機關為
      地上權登記之聲請，若認法院仍必須就占有人是否具備取得地上權之要件，為
      實體上之調查審認，將導致占有人於訴訟中利用向地政機關為地上權登記之聲
      請手段，阻撓及拖延訴訟之進行，影響土地所有人之權益，自非可取，最高法
      院八十八年度台聲字第二０三號、八十八年度台上字第四０四號、八十七年度
      台上字第三０八一號迭著有裁判先例。本件被告於原告起訴前並未向地政機關
      申請為地上權之登記，業經本院依職權向楠梓地政事務所函查屬實，有該所八
      十八高市地楠醫字地七０一七號函在卷可證，是以縱被告亦以所有之意思為占
      有，亦無從主張其已取得地上權，對抗原告本於所有權之主張。從而，被告主
      張其以取得地上權云云，要無可採。
（２）被告既自陳系爭土地上之建物為被告丙○○所有，被告乙○○亦居住其中，復
      未能舉證證明有何其他正當權源可佔有使用系爭土地，從而，原告依民法第七
      百六十七條之規定，請求被告丙○○應將坐落高雄市○○區○○段九二─二地
      號內，如附圖所示編號九二─二（A）部分，面積九十八平方公尺土地，及同
      地段九二地號內，如附圖所示編號九二（A）部分，面積一百０四平方公尺、
      八十九平方公尺，編號九二（B）部分，面積九一平方公尺土地九上之房屋拆
      除，將土地交還原告，被告乙○○應自前開房屋遷出，應予准許。
四、次按，無法律上之原因而受利益，致他人受損害者，應返還其利益，民法第一百
    七十九條定有明文。被告丙○○無權佔用系爭土地迄今，即屬無法律上原因受有
    使用收益系爭土地之利益，依前揭規定，自應負返還此一利益之義務，此一利益
    因無從以原狀返還，故應以價額返償之。而使用他人土地所應支付之價額，於一
    般交易情況上通常即為租金，是以使用收益他人土地利益之價額，應以租金為計
    算標準，始為妥適。依土地法第一百零五條準用同法第九十七條之規定，以不超
    過土地及其建築物申報總價年息百分之十為限。本件被告所佔用之土地鄰近左營
    大路，街道寬敞，附近經營商店者多，尚稱繁華，業經本院勘驗屬實，而系爭土
    地之申報地價，九二地號於八十六年七月一日以前為每平方公尺一百七十七點四
    元，八十六年七月一日以後則為每平方公尺一萬四千三百三十五元，九二之二地
    號於八十六年七月一日以前為每平方公尺二三一點四元、八十六年七月一日以後
    為每平方公尺一萬九千四百六十一元，其年息百分之十，衡諸當地繁華程度與社
    會經濟狀況，已屬偏低，顯無過高之情事。是以原告請求依法定租金率上限即土
    地申報價額年息百方之十計算，即屬適當。原告雖於八十九年一月十二日以書狀
    追加被告丙○○並請求丙○○自系爭土地遷出，然被告丙○○係於八十九年二月
    二十二日始收受上開書狀，於此之前自無從認為原告已對被告丙○○為返還土地
    之請求，是以原告所得請求返還之不當得利期間應自八十九年二月二十二日起回
    溯五年計算。從而，本件原告所得請求返還之不當得利數額，就為自八十九年二
    月二十二日起回溯五年之不當得利，並加計自起訴狀繕本送達翌日即八十九年二
    月二十三日起至交還土地之日止，按年息百分之五計算之遲延利息，以及自八十
    九年二月二十三日起，至交還土地之日止，按日計算之不當得利額。被告丙○○
    應返還之不當得利數額計算如下：
    （１）九二地號部分（九八平方公尺）：
      (a)八十四年二月二十三日至八十六年六月三十日：
      177.4（申報地價）X98（佔用面積）X10%（租金率）X1/12（每月）X28.21（
      經歷月數）=4087（元）
      (b)八十六年七月一日至八十九年二月二十二日：
      14335（申報地價）X98（佔用面積）X10%（租金率）X1/12（每月）X31.79（
      經歷月數）=372162.9（元）
      4087+372162.9=376250（小數點以下四捨五入）
      (C)八十九年二月二十二日以後部分：
      14335（申報地價）X98（佔用面積）X10%（租金率）X1/365（每日）
      =384.9（元）（小數點第一位以下四捨五入）
    （２）九二之二地號部分：
      佔用面積：104+89+91=284（平方公尺）
      (a)八十四年二月二十三日至八十六年六月三十日：
      231.4（申報地價）X284（佔用面積）X10%（租金率）X1/12（每月）X28.21（
      經歷月數）=15449.1（元）
      (b)八十六年七月一日至八十九年二月二十二日：
      19461（申報地價）X284（佔用面積）X10%（租金率）X1/12（每月）X31.79（
      經歷月數）=0000000.3（元）
      15449.1+0000000.3=0000000（小數點以下四捨五入）
      (C)八十九年二月二十二日以後部分：
      19461（申報地價）X284（佔用面積）X10%（租金率）X1/365（每日）=1514.2
     （元）（小數點第一位以下四捨五入）
     （３）合計：
      (1)八十九年二月二十二日以前應給付總額：
         376250+0000000=0000000（元）
         原告僅請求0000000元，並未超過此數額，自應准許。
      (2) 八十九年二月二十三日以後每日應付金額：
         384.9+1514.2=1899.1（元）
         原告請求自八十九年一月十二日起算，尚有未合，應自八十九年二月二十
         三日起算，超過之部分應予駁回；惟就每日損害金額原告僅請求每日
         1500.2 元，並未超過此數額，自應准許。
五、綜上所述，原告本於物上請求權、不當得利與侵權行為之法律關係，請求被告丙
    ○○應將坐落高雄市○○區○○段九二─二地號內，如附圖所示編號九二─二（
    A ）部分，面積九十八平方公尺土地，及同地段九二地號內，如附圖所示編號九
    二（A）部分，面積一百０四平方公尺、八十九平方公尺，編號九二（B）部分，
    面積九一平方公尺土地上之房屋拆除，將土地交還原告，並應給付原告一百四十
    萬四千三百八十九元，及自起訴狀繕本送達翌日即八十九年二月二十日起至清償
    日止，按年息百分之五計算之利息；暨應給付原告自民國八十九年二月二十三日
    起至交還土地之日止，按每日以一千五百元二角計算之損害金；被告乙○○應自
    前項房屋遷出，即屬有據，應予准許；逾此部分之請求則屬無據，應予駁回。
六、兩造陳明願供擔保，聲請宣告假執行或免為假執行，經核原告勝訴部分，合於法
    律規定，爰分別酌定相當之擔保金額宣告之；原告其餘假執行之聲請，因訴之駁
    回而失所依據，不予准許。
七、因本案事證已臻明確，兩造其餘主張陳述及所提之證據，均毋庸再予審酌，附此
    敘明。
八、據上論結：原告之訴為一部有理由，一部無理由，並依民事訴訟法第三百八十五
    條第一項前段、第七十九條但書、第三百九十條第二項、第三百九十二條，判決
    如主文。
中      華      民      國    九十      年      八      月      七      日
                              臺灣高雄地方法院民事第六庭
~B法      官  陳怡雯
右為正本係照原本作成。
如對本判決上訴，須於判決送達後二十日內向本院提出上訴狀。
中      華      民      國    九十      年      八      月      八      日
~B法院書記官  鄭淑華


司法院資訊處製作；財團法人民間司法改革基金會備份。
